臺灣高等法院刑事判決
109年度上訴字第4103號
上  訴  人  臺灣桃園地方檢察署檢察官
上  訴  人  
即  被  告  曾忠治


上列上訴人等因被告違反洗錢防制法等案件，不服臺灣桃園地方
法院107年度審金訴字第37、86號，中華民國109年2月20日第一
審判決（起訴案號：臺灣桃園地方檢察署107年度偵字第18905、
21863、21865號），提起上訴，及移送併辦（臺灣桃園地方檢察
署108年度偵續字第401號），本院判決如下：
    主  文
原判決撤銷。
丁○○無罪。
    理  由
一、公訴意旨略以：
　㈠被告丁○○能預見將金融帳戶交與他人使用，可能幫助掩飾或
    隱匿他人實施詐欺犯罪所得財物之用，而基於掩飾特定犯罪
    所得之去向及幫助詐欺之不確定故意，先依真實年籍不詳自
    稱「陳代書」之詐騙集團成員指示，於民國107年5月18日下
    午4時許，在桃園市○○區○○路000號統一超商門市，將其所申
    設之元大商業銀行帳號000-00000000000000號帳戶（下稱元
    大銀帳戶）之存摺、提款卡、密碼寄送至指定地點與不詳詐
    騙集團成員；於107年5月21日，在桃園市中壢區福州街附近
    某統一便利商店，將其申設之星展銀行帳號000-0000000000
    0帳戶（下稱星展銀行帳戶）、中國信託銀行帳號000-00000
    0000000帳戶（下稱中國信託帳戶）之存摺、金融卡及密碼
    ，寄送至南投縣○○市○○路000號統一便利商店南崗門市與真
    實姓名、年籍不詳之詐欺集團成員收取使用，以此方式容任
    他人使用上開帳戶以遂行詐欺取財之犯行。
　㈡嗣該「陳代書」所屬詐騙集團成員取得上開帳戶之存摺、提
    款卡及密碼後，即意圖為自己不法之所有，於附表編號1、3
    、4所示之時間，以各編號所示之詐騙方法，向各編號所示
    之被害人施行詐術，致其等均陷於錯誤，分別於各編號所示
    匯款時間，匯款各編號所示金額至各該被告帳戶內。該等款
    項旋遭詐欺集團成員提領一空，嗣各該被害人發覺受騙而報
    警處理，始循線查悉上情。因認被告違反洗錢防制法第2條
    第2款而犯同法第14條第1項之洗錢罪嫌及刑法第30條第1項
    、第339條第1項之幫助詐欺取財罪嫌等語。
二、按犯罪事實應依證據認定之，無證據不得認定犯罪事實。又
    不能證明被告犯罪者，應諭知無罪之判決，刑事訴訟法第15
    4條第2項、第301條第1項分別定有明文。而事實之認定，應
    憑證據，如未能發現相當證據，或證據不足以證明，自不能
    以推測或擬制之方法，以為裁判基礎。再認定不利於被告之
    事實，須依積極證據，苟積極證據不足為不利於被告事實之
    認定時，即應為有利於被告之認定，更不必有何有利之證據
    。而認定犯罪事實所憑之證據，雖不以直接證據為限，間接
    證據亦包括在內；然而無論直接或間接證據，其為訴訟上之
    證明，須於通常一般之人均不致有所懷疑，而得確信其為真
    實之程度者，始得據為有罪之認定，倘其證明尚未達到此一
    程度，而有合理之懷疑存在，致無從為有罪之確信時，即應
    為無罪之判決。且刑事訴訟法第161條第1項規定，檢察官就
    被告犯罪事實，應負舉證責任，並指出證明之方法。因此，
    檢察官對於起訴之犯罪事實，應負提出證據及說服法院之實
    質舉證責任。倘其所提出之證據，不足為被告有罪之積極證
    明，或其指出證明之方法，無從說服法院以形成被告有罪之
    心證，基於無罪推定之原則，自應為被告無罪之諭知。
三、本件公訴意旨認被告涉犯前揭犯行，無非係以附表編號1、3
    、4所示各該被害人或告訴人於偵查中之證述、其等提供之
    匯款交易明細、被告於星展商業銀行、元大商業銀行及中國
    信託商業銀行之開戶資料及交易明細為其依據。
四、訊據被告固坦承元大銀帳戶、星展銀行帳戶及中國信託帳戶
    係其所申設使用，並有將前開金融帳戶之存摺、提款卡及密
    碼分2次寄送給真實姓名、年籍均不詳自稱「陳代書」指定
    之人，惟否認犯行，辯稱：我也是被騙，當初我的房子有星
    展銀行及裕融汽車兩個貸款，我想向星展銀行增貸把裕融汽
    車的貸款還掉，但因為我在星展銀行的房貸尚未滿1年，依
    規定無法再增貸，所以才在網路上找到幫忙貸款的「陳代書
    」，她告知可以協助我跟銀行辦理貸款，但沒確定是哪家銀
    行，並說要審核我的資力，要我給她金融帳戶存摺審核我半
    年來的收入，後來又說要幫我做假金流，我才陸續將存摺、
    提款卡及密碼交付與陳代書指定之人，但後來我有所懷疑了
    ，就去派出所備案，才知道帳戶已被列為警示帳戶，我真的
    沒有要洗錢或者幫助他人詐欺取財的意思。
五、經查：
　㈠乙○○、丙○○及戴奕寬3人，分別於附表編號1、3、4所示之時
    間，遭某詐欺集團之不詳成員，分別以各編號所示之方式施
    以詐術，致其等均陷於錯誤，而分別將各編號所示款項匯入
    被告所申設之各金融帳戶內，旋遭提領一空等節，業據證人
    乙○○、丙○○及戴奕寬於警詢時陳述明確，復有各編號所示匯
    款明細等資料在卷可查，則被告所申辦之前開3個金融帳戶
    ，確已被作為某詐欺集團向乙○○、丙○○及戴奕寬為詐欺取財
    時所使用之人頭帳戶，此部分事實並無疑義。
　㈡被告先後於警詢及偵查中供稱自己是107年5月18日下午，在
    桃園市○○區○○路000號統一超商寄出帳戶，又於同年月21日
    ，在中壢區福州路某統一超商寄出帳戶（見偵18905卷第3頁
    、偵21863卷第39頁筆錄；起訴書記載「桃園區」福州路及
    中壢區「福州街」均係誤載），並提出「交貨便」之寄件收
    據2紙為憑（見偵21863卷第41、42頁）；雖被告對於究係哪
    一次寄出哪一個或哪幾個帳戶，記憶已然模糊而供述前後不
    一，且上開寄件收據已超過交寄日3個月而無從確認正確交
    寄日期（見本院卷第119頁公務電話紀錄），但衡諸附表編
    號1、3、4所示各該被害人匯款時間均係在107年5月21日中
    午至晚上，顯見該詐騙集團至遲於107年5月21日中午以前，
    已然取得被告分兩次以超商「交貨便」方式寄交之該3個帳
    戶資料（含存摺、提款卡及密碼）甚明，是此部分卷證事實
    上之出入，尚不影響本案被告有罪無罪之認定。
　㈢然上開事證，僅足證明被告所寄交之前開3個帳戶資料，確遭
    某詐欺集團作為向附表編號1、3、4所示之被害人遂行詐欺
    取財犯行之用，尚不足以直接推論被告係基於幫助他人詐欺
    取財、洗錢或幫助洗錢之不確定故意而寄交上開帳戶資料，
    檢察官對此構成要件事實仍應盡其舉證責任，並排除對被告
    為有利認定之可能性，近來確有不法份子以代辦貸款或應徵
    工作為餌，在報紙或網路上刊登廣告，藉機向欲辦理貸款或
    應徵工作之人騙取金融帳戶存摺、提款卡及密碼，此為本院
    職務上已知之事實，且一般人對於社會事務之警覺性或風險
    評估，常因人而異，此觀諸詐欺集團之詐騙手法雖經政府大
    力宣導及媒體大幅報導，甚至所用虛偽話術皆相同或類似，
    仍有眾多被害人先後受騙，且被害金額甚高，其中亦不乏高
    級知識份子，也都是相信身分不明之人，也從未對此進行任
    何查證，即可明瞭。是有關洗錢、幫助洗錢及幫助詐欺犯罪
    成立與否，自不得僅以被告所持有之帳戶資料是否交付他人
    、交付後有無淪為詐欺集團使用而為斷，尚須審查被告主觀
    上是否具備洗錢、幫助洗錢或幫助詐欺之不法犯意，公訴人
    於本案並未提出積極證據證明此一構成要件事實，依據前述
    說明，尚不得以被告供述不一或尚有疑問，推認被告主觀上
    有何不法犯意。
　㈣公訴意旨僅泛指被告既曾向銀行辦理房屋貸款，自應知悉借
    款流程，其寄交帳戶資料以向他人借款之舉並不尋常，對方
    應係用來作為非法之用，且帳戶資料本應妥善保管，輕率寄
    出，當有容任他人使用作為犯罪工具之意，故有洗錢及幫助
    詐欺取財之不確定故意等語；然而，被告之所以在網路上覓
    得身分不明之「陳代書」圖辦理貸款，業據其於本院完整供
    述原因：「陳代書」說他們的利率比銀行低、大概2％，案發
    前半年剛向星展商業銀行申貸新臺幣270萬元之房屋貸款、
    期限30年，另外還有裕融汽車的二胎貸款，還要撫養有中低
    收入戶證明及糖尿病的母親，所以我想要增貸，把二胎還掉
    剩一筆就好，因為同一間銀行要1年以上才可增貸，當時我
    才剛貸7個月左右，所以就找上「陳代書」等語（見本院卷
    第95、97、146、147頁筆錄），核與其警詢、偵訊及原審之
    供詞大致相符，並無明顯相反而足以認定其所述不實之證據
    ，以被告僅國中畢業之智識程度、先前僅做過配送全聯蔬果
    之工作經驗，被告當無豐富貸款經驗甚至金融常識，上開供
    詞並非明顯違背常情，若被告告以對方上情，再配合「陳代
    書」有意騙得被告帳戶資料之話術，確實有可能因此讓被告
    相信要透過金融帳戶查驗資力，及因資力不足需藉由被告其
    他帳戶製造假金流之說詞，而陷於錯誤，配合依指示寄交上
    開3個帳戶資料，是被告遭詐騙本案帳戶資料之可能性，顯
    然無法加以排除。
　㈤此外，依據卷內該3個銀行帳戶交易明細可知，被告之星展銀
    行帳戶及元大銀帳戶，至少都於107年1月間起即有交易紀錄
    （見偵21865卷第37頁、偵18905卷第21頁背面），距離案發
    時間（107年5月21日）尚有一定間隔，均可排除係因配合詐
    騙集團而前去開戶之可能，又雖被告之中國信託帳戶係於10
    7年5月11日開戶（見偵21863卷第25頁），距離案發時間較
    近，但被告供稱是因為「當時我在全聯上班，我在送全聯的
    貨，當時中信剛好在我家旁邊，而且當時我有中信的信用卡
    ，我去辦信用卡，銀行推廣說如果在銀行有開戶，就可以辦
    理自動扣款，在中國石油也可以刷，所以就辦卡加開戶」（
    見本院卷第146頁筆錄），其所述尚稱合理，檢察官亦未能
    舉證加以駁斥，何況被告之星展銀行帳戶甚至是房貸扣繳用
    之帳戶，並非毫無用途寄給他人沒拿回來也無所謂之閒置帳
    戶，則無法證實該3個帳戶之開立與本案之詐騙集團有何關
    連，參以被告本來就是經濟狀況不佳之人，該3個帳戶寄出
    前所剩不多，乃可以想像之事，同樣無法用以證明被告明知
    或可得而知寄出帳戶是為了配合詐騙集團之指示作非法使用
    ，所謂假金流或美化帳戶，本來就是「陳代書」用以取信於
    被告透過其辦理貸款之話術，縱使一般人可以理解這應該不
    是合法手段，但仍無法逕與是當作詐騙集團人頭帳戶之用產
    生必然之聯想，是依上開被告開戶及案發前使用帳戶之情形
    ，均無法充分證明被告主觀上有何不法犯意存在。
　㈥至於被告所述第2次寄出帳戶後不久就有懷疑，有因此去派出
    所備案，然桃園市政府警察局中壢分局函覆查無報案（備案
    ）紀錄（見本院卷第113頁函文），但被告供稱係因派出所
    警員告知帳戶已經列為警示帳戶，所以要被告直接去分局作
    筆錄，而查，被告最早係於107年5月24日前往新北市政府警
    察局新店分局偵查隊，針對附表編號3之部分接受詢問（見
    偵18905卷第2、3頁警詢筆錄），可見雖查無被告於案發前
    即向派出所或分局報案或備案之紀錄，實係因被害人早一步
    報案而使該帳戶列為警示帳戶所致，尚不能認定被告係臨訟
    捏造報案之事實。
　㈦又被告雖於原審與附表編號1、3、4之被害人各以1萬5,000元
    、6,500元、4,100元之金額達成和解（見審金訴86卷第73頁
    調解筆錄、第109頁和解筆錄、審金訴37卷第81頁筆錄），
    但終究該等金額均不高，被告尚且能夠負擔，其於本院陳稱
    確實如此，但表示附表編號2之被害人部分（要求賠償一半
    的損失）已經無力負擔（見本院卷第97頁筆錄），向來當事
    人同意在訴訟上和解之原因甚多，不應基於被告於原審支付
    和解金之事實，而認定其坦承行為不法或承認有主觀犯意，
    併此指明。　
六、綜上所述，檢察官僅以被告交付本案帳戶給陌生人「陳代書
    」之事實認定被告有幫助詐欺及洗錢之不確定故意，衡諸被
    告前後尚稱一致之答辯、各該帳戶之卷內開戶與交易資料及
    現今社會已有許多專門詐騙他人帳戶而非錢財之實況事例等
    節，對被告為有利認定之可能性無法加以排除，亦即，被告
    確有可能係因欲處理二胎房貸及扶養病母而急需用錢之情況
    下，思慮未臻周詳，誤信「陳代書」查驗資力及製造金流等
    說詞，分兩次將上開3個帳戶寄出，檢察官未能充分舉證排
    除此一可能性，依據首揭法律明文及證據法則，「事證有疑
    ，自當利歸被告」，是應認被告主觀上之洗錢、幫助洗錢或
    幫助詐欺之犯意既然無法加以證明，上開被訴罪嫌，就無法
    達到毫無合理可疑得確信為真實之證明程度，本件既不能證
    明被告犯罪，即應為被告無罪之諭知。　　
七、撤銷改判之理由：
　　原審未詳細斟酌上情及卷存事證，遽認被告兩度提供3個帳
    戶之行為均犯幫助詐欺取財罪（洗錢罪嫌則不另為無罪諭知
    ），分別予以論罪科刑並定應執行刑，於刑事證據法則上，
    容有不當，且原審認定被告於107年5月21日及翌日（22日）
    先後寄出共3個帳戶，但附表編號4被害人戴奕寬之匯款時間
    係在5月21日晚間即匯至被告之中國信託帳戶，被告自無可
    能於5月22日方寄出中國信託帳戶，是原審認定被告有罪之
    部分事實顯與卷證不符；檢察官上訴認為原審量刑過輕，且
    認被告所為應成立洗錢罪，及有併辦部分認應併予審究，但
    就被告之主觀犯意並無其他舉證，自無法使本院形成被告有
    罪之確信，是檢察官上訴為無理由，但被告提起上訴否認犯
    罪，指摘原有罪判決不當，為有理由，自應由本院將原判決
    全部撤銷，改諭知被告無罪。
八、退併辦部分：　　
　  檢察官另就附表編號2之部分，認被告同樣涉犯幫助洗錢罪
    嫌及幫助詐欺罪嫌，且與附表編號1、3、4之起訴部分乃同
    一案件，移請本院併案審理。然而，依據被害人甲○○所述，
    其受騙經過，應係如編號2「詐騙時間及方法」欄所載，並
    非如檢察官併辦意旨書認定甲○○亦直接接到詐騙集團成員之
    詐騙電話，且前揭起訴部分，既然本院認定被告之犯嫌無從
    證明，則併辦部分與起訴部分自無裁判上一罪之同一案件關
    係，本非起訴效力之所及，自應退由檢察官另行依法處理。
據上論斷，應依刑事訴訟法第369條第1項前段、第364條、第301
條第1項前段，判決如主文。
本案經檢察官王遠志提起公訴，檢察官李承陶移送併辦，檢察官
楊尉汶提起上訴，檢察官羅建勛到庭執行職務。
中　　華　　民　　國　　110 　年　　4 　　月　　6 　　日
                    刑事第八庭  審判長法  官  陳世宗
                                      法  官  周明鴻
                                      法  官  吳勇毅
以上正本證明與原本無異。
檢察官如不服本判決，應於收受送達後20日內向本院提出上訴書
狀，其未敘述上訴之理由者並得於提起上訴後20日內向本院補提
理由書（均須按他造當事人之人數附繕本）「切勿逕送上級法院
」。
                                      書記官  許家慧
中　　華　　民　　國　　110 　年　　4 　　月　　7 　　日
附表：
編號 告訴人、被害人 詐騙時間及方法 匯款時間 匯款金額 （新臺幣） 匯入之被告帳戶 卷證出處 1 乙○○  【偵21865起訴部分】 於107年5月21日11時33分前某時，詐欺集團成員冒用告訴人乙○○堂哥王賢宗之名義撥打電話予乙○○，佯稱急用需借款，致乙○○陷於錯誤，而依指示匯款至指定帳戶。 107年5月21日11時33分許 3萬元 星展銀行帳戶 1.乙○○之警詢證述（偵21865卷第21至23頁） 2.臺灣銀行ATM交易明細（偵21865卷第24頁） 3.被告星展銀行帳戶交易明細（偵21865卷第37頁反面、偵3482卷第66頁反面） 2 甲○○  【偵續401併辦部分】 於107年5月21日12時許，乙○○將上開堂哥王賢宗需要借款之事，去電告知胞兄甲○○，且稱堂哥LINE帳號及電話均已更換，甲○○以LINE與對方聯繫，誤認聲音與堂哥相同，遂於同日分2次匯款至指定帳戶。 107年5月21日12時許 12萬元 星展銀行帳戶 1.甲○○之警詢證述（偵3482卷第9、10頁） 2.匯款委託書（偵3482卷第21頁） 3.被告星展銀行帳戶交易明細（偵3482卷第33、67頁、偵21865卷第38頁）    107年5月21日14時53分許 10萬元 元大銀帳戶 1.甲○○之警詢證述（偵3482卷第9、10頁） 2.匯款委託書（偵3482卷第21頁） 3.被告元大銀帳戶客戶往來交易明細（偵18905卷第21頁反面、偵3482卷第56頁反面） 3 丙○○  【偵18905起訴部分】 於107年5月21日17時17分許，詐欺集團佯裝小三美日之客服人員，以電話謊稱因員工疏失將告訴人丙○○設定錯誤為經銷商，須至自動櫃員機前操作查詢設定停止轉帳功能云云，致丙○○陷於錯誤，遂依指示匯款。 107年5月21日18時41分許 13,123元 元大銀帳戶 1.丙○○之警詢證述（偵18905卷第4至7頁） 2.華南銀行ATM交易明細（偵18905卷第12頁） 3.被告元大銀帳戶客戶往來交易明細（偵18905卷第21頁、偵3482卷第15、57頁） 4 戊○○  【偵21863起訴部分】 於107年5月21日20時17分許，詐欺集團成員冒用小三美日賣場之客服人員撥打電話予被害人戊○○，佯稱公司人員誤將其列為批發人員，需依指示操作自動提款機始能停止扣款，致戊○○陷於錯誤，而依指示操作提款機匯款至指定帳戶。 107年5月21日20時53分許 8,123元 中國信託帳戶 1.戴奕寬之警詢證述（偵21863卷第13、14頁） 2.彰化銀行ATM交易明細（偵21863卷第19頁） 3.被告中國信託帳戶存款交易明細（偵21863卷第25頁、偵3482卷第44頁）